---
title: "Download e Tratamento de Dados - Censo IBGE"
format: html
editor: visual
---

## Configuração Inicial

```{r}
#| label: setup
#| message: false

library(here)
library(tidyverse)
library(fs)
library(rvest)
library(readODS)
```

## Criar pasta de destino

Vamos garantir que a pasta `dados_originais` exista no projeto antes de fazermos os downloads.

```{r}
#| label: criar-diretorios

pasta_destino <- here("dados_originais/Censo")
dir_create(pasta_destino)
dir_create(path(pasta_destino, "2010")) 
dir_create(path(pasta_destino, "2022"))
```

## Download dos Dados do FTP do IBGE

Abaixo estão as URLs de acesso aos servidores FTP do IBGE. 
*Nota: Os links abaixo são ilustrativos. O IBGE frequentemente atualiza as pastas do FTP e distribui os dados em arquivos .zip por Estado.*

```{r}
#| label: download-ftp-ibge
#| eval: false

# Definir as URLs do FTP do IBGE (Substitua pelas URLs exatas dos arquivos agregados quando mapeadas)
url_censo_2010 <- "https://ftp.ibge.gov.br/Censos/Censo_Demografico_2010/Resultados_do_Universo/ods/Municipios/"
url_censo_2022 <- "https://ftp.ibge.gov.br/Censos/Censo_Demografico_2022/Agregados_por_Setores_Censitarios/Agregados_por_Municipio_csv/"

# Função para listar links de uma pasta e baixar os arquivos
baixar_arquivos_pasta <- function(url_base, pasta_saida) {
  links <- read_html(url_base) |> 
    html_elements("a") |> 
    html_attr("href")
  
  arquivos <- links[grepl("\\.(csv|ods|zip)$", links, ignore.case = TRUE)]
  
  for (arq in arquivos) {
    url_arquivo <- paste0(url_base, arq)
    dest_arquivo <- path(pasta_saida, arq)
      download.file(url_arquivo, destfile = dest_arquivo, mode = "wb", quiet = TRUE)
      
      # Descompactar caso seja arquivo zip
      if (grepl("\\.zip$", dest_arquivo, ignore.case = TRUE)) {
        unzip(dest_arquivo, exdir = pasta_saida)
      }
  }
  
  # Listar todos os arquivos na pasta e filtrar os que não são .zip
  arquivos_finais <- dir_ls(pasta_saida, type = "file")
  arquivos_finais <- arquivos_finais[!grepl("\\.zip$", arquivos_finais, ignore.case = TRUE)]
  
  return(arquivos_finais)
}

# Executar a iteração e guardar a lista de arquivos extraídos
arquivos_2010 <- baixar_arquivos_pasta(url_censo_2010, path(pasta_destino, "2010"))
arquivos_2022 <- baixar_arquivos_pasta(url_censo_2022, path(pasta_destino, "2022"))
```

## Juntando as bases originais

```{r}

```