---
title: "Junção de Dados - Código IBGE"
format: html
editor: visual
---

```{r}
#| label: setup
#| message: false

library(here)
library(tidyverse)
library(fs)
```

## Importação dos Dados

Primeiro, listamos e importamos todos os arquivos `.rds` da pasta `dados_tratados`. Os arquivos são armazenados em uma lista nomeada para facilitar o rastreamento.

```{r}
#| label: importar-dados

caminho_pasta <- "dados_tratados"

arquivos_rds <- dir_ls(caminho_pasta, glob = "*.RDS")

lista_dados <- map(arquivos_rds, readRDS)
names(lista_dados) <- path_file(arquivos_rds)
```

## Verificação das Colunas

Inspecionamos os nomes das colunas de cada base para identificar as variáveis equivalentes e, principalmente, como a coluna do Código IBGE está nomeada em cada arquivo.

```{r}
#| label: verificar-colunas

# Retorna uma lista com os nomes das colunas de cada data frame
map(lista_dados, colnames)
```

## Padronização e Junção

Com base na verificação acima, padronizamos o nome da chave de junção para `codigo_ibge`. A função `rename(any_of())` é bastante segura e elegante do Tidyverse: ela tenta renomear as colunas especificadas no vetor, mas ignora silenciosamente se o nome original não existir no *data frame* atual.

```{r}
#| label: juntar-dados

padronizar_colunas <- function(df) {
  df |>
    select(-any_of("Código.UF")) |>
    rename(any_of(c(
      codigo_ibge = "Cod_IBGE_Mun",
      codigo_ibge = "Código.IBGE",
      codigo_ibge = "codmun",
      ano = "Ano"
    ))) |>
    mutate(
      across(any_of(c("codigo_ibge", "ano")), as.numeric)
    )
}

dados_finais <- lista_dados |>
  map(padronizar_colunas) |>
  reduce(full_join) |>
  filter(ano >= 2008)

glimpse(dados_finais)
```

## Tratamento de NAs

Identificamos que algumas colunas importantes possuem valores ausentes (NAs) em várias linhas. Para resolver isso, criaremos tabelas de lookup para as colunas `UF`, `Município`, `Faixa.Populacional` e `Região`, e usaremos essas tabelas para preencher os NAs na tabela principal.

```{r}
# Criar tabelas de lookup para cada coluna
lookup_uf <- dados_finais |>
  select(codigo_ibge, UF) |>
  filter(!is.na(UF)) |>
  distinct(codigo_ibge, .keep_all = TRUE)

lookup_municipio <- dados_finais |>
  select(codigo_ibge, Município) |>
  filter(!is.na(Município)) |>
  distinct(codigo_ibge, .keep_all = TRUE)

lookup_faixa <- dados_finais |>
  select(codigo_ibge, Faixa.Populacional) |>
  filter(!is.na(Faixa.Populacional)) |>
  distinct(codigo_ibge, .keep_all = TRUE)

lookup_regiao <- dados_finais |>
  select(codigo_ibge, Região) |>
  filter(!is.na(Região)) |>
  distinct(codigo_ibge, .keep_all = TRUE)

# Preencher NAs usando left_join
dados_finais <- dados_finais |>
  left_join(lookup_uf, by = "codigo_ibge", suffix = c("", "_fill")) |>
  mutate(UF = coalesce(UF, UF_fill)) |>
  select(-UF_fill) |>
  left_join(lookup_municipio, by = "codigo_ibge", suffix = c("", "_fill")) |>
  mutate(Município = coalesce(Município, Município_fill)) |>
  select(-Município_fill) |>
  left_join(lookup_faixa, by = "codigo_ibge", suffix = c("", "_fill")) |>
  mutate(Faixa.Populacional = coalesce(Faixa.Populacional, Faixa.Populacional_fill)) |>
  select(-Faixa.Populacional_fill) |>
  left_join(lookup_regiao, by = "codigo_ibge", suffix = c("", "_fill")) |>
  mutate(Região = coalesce(Região, Região_fill)) |>
  select(-Região_fill)
```


A seguir, verificaremos se há colunas com muitos NAs, que podem indicar problemas de incorporação entre bases de dados. 
```{r}
dados_finais |>
  summarise(across(everything(), ~ sum(is.na(.)))) |>
  pivot_longer(everything(), names_to = "coluna", values_to = "n_na") |>
  arrange(desc(n_na)) |>
  View()
```


```{r}

```