---
title: "Junção de Dados - Código IBGE"
format: html
editor: visual
---

```{r}
#| label: setup
#| message: false

library(here)
library(tidyverse)
library(fs)
```

## Importação dos Dados

Primeiro, listamos e importamos todos os arquivos `.rds` da pasta `dados_tratados`. Os arquivos são armazenados em uma lista nomeada para facilitar o rastreamento.

```{r}
#| label: importar-dados

caminho_pasta <- "dados_tratados"

arquivos_rds <- dir_ls(caminho_pasta, glob = "*.RDS")

lista_dados <- map(arquivos_rds, readRDS)
names(lista_dados) <- path_file(arquivos_rds)
```

## Verificação das Colunas

Inspecionamos os nomes das colunas de cada base para identificar as variáveis equivalentes e, principalmente, como a coluna do Código IBGE está nomeada em cada arquivo.

```{r}
#| label: verificar-colunas

# Retorna uma lista com os nomes das colunas de cada data frame
map(lista_dados, colnames)
```

## Corrigindo bases de dados

```{r}
lista_dados$desastres.RDS <- lista_dados$desastres.RDS |>
  filter(Ano %in% c(2013, 2017, 2020, 2025))

lista_dados$icm_2026.RDS  <- lista_dados$icm_2026.RDS |>
  mutate(ano = 2026)

```

```{r}
colunas_icm <- lista_dados$icm_2026.RDS |>
  select(starts_with("X")) |>
  colnames()
 

# Criar as novas colunas mapeando as correspondências da MUNIC para ICM

munic <- lista_dados$munic_2013_17_20.RDS

munic <- munic |>
  # X2: Plano diretor aprovado por Lei Municipal incluindo Proteção e Defesa Civil
  mutate(X2_plano_diretor_defesa_civil = if_else(
    (pd_enchentes == 1 | pd_deslizamento == 1), 1, 0, missing = 0
  )) |>
  # X3: Plano Municipal de Redução de Riscos
  mutate(X3_plano_reducao_riscos = plano_reducao_risco) |>
  # X5: Carta Geotécnica de Aptidão à Urbanização
  mutate(X5_carta_geotecnica = carta_geotecnica) |>
  # X6: Mapeamento de áreas de risco
  mutate(X6_mapeamento_areas_risco = if_else(
    (mapeamento_enchentes == 1 | mapeamento_deslizamento == 1), 1, 0, missing = 0
  )) |>
  # X7: Cadastro ou identificação de famílias em áreas de risco
  mutate(X7_cadastro_familias_risco = cadastro_risco) |>
  # X8: Plano de Contingência
  mutate(X8_plano_contingencia = if_else(
    (plano_contingencia_enchentes == 1 | plano_contingencia_deslizamento == 1), 1, 0, missing = 0
  )) |>
  # X10: Coordenação Municipal de Proteção e defesa Civil (Compdec)
  mutate(X10_compdec = defesa_civil) |>
  # X12: Existência de Núcleos Comunitários de Proteção e Defesa Civil (Nupdec)
  mutate(X12_nupdec = nucleos_defesa_civil) |>
  # X16: Controle e fiscalização para evitar a edificação em áreas suscetíveis
  mutate(X16_fiscalizacao_areas_suscetiveis = if_else(
    (controle_ocupacao_enchentes == 1 | controle_ocupacao_deslizamento == 1), 1, 0, missing = 0
  )) |>
  # X17: Programação de habitação de interesse social
  mutate(X17_habitacao_interesse_social = if_else(
    (habitacao_enchentes == 1 | habitacao_deslizamento == 1), 1, 0, missing = 0
  )) |>
  # X20: Sistema municipal de monitoramento e alerta antecipado
  mutate(X20_sistema_monitoramento_alerta = alerta_deslizamento)

# Atualizar a lista
lista_dados$munic_2013_17_20.RDS <- munic |>
  select(-c(
    pd_enchentes, pd_deslizamento, plano_reducao_risco, carta_geotecnica,
    mapeamento_enchentes, mapeamento_deslizamento, cadastro_risco,
    plano_contingencia_enchentes, plano_contingencia_deslizamento,
    defesa_civil, nucleos_defesa_civil,
    controle_ocupacao_enchentes, controle_ocupacao_deslizamento,
    habitacao_enchentes, habitacao_deslizamento,
    alerta_deslizamento
  ))

# Verificar as novas colunas
munic |>
  select(starts_with("X")) |>
  glimpse()
```


## Padronização e Junção

Com base na verificação acima, padronizamos o nome da chave de junção para `codigo_ibge`. A função `rename(any_of())` é bastante segura e elegante do Tidyverse: ela tenta renomear as colunas especificadas no vetor, mas ignora silenciosamente se o nome original não existir no *data frame* atual.

```{r}
#| label: juntar-dados

padronizar_colunas <- function(df) {
  df |>
    select(-any_of("Código.UF")) |>
    rename(any_of(c(
      codigo_ibge = "Cod_IBGE_Mun",
      codigo_ibge = "Código.IBGE",
      codigo_ibge = "codmun",
      ano = "Ano"
    ))) |>
    mutate(
      codigo_ibge = substr(as.character(codigo_ibge), 1, 6),
      ano = as.numeric(ano)
    )
}

# Get all column names that start with "X"
join_cols <- colnames(munic) |>
  keep(~str_starts(., "X"))

# Join on codigo_ibge, ano, and coalesce duplicate X columns dynamically
dados_finais <- lista_dados |>
  map(padronizar_colunas) |>
  reduce(function(x, y) {
    # Join the two data frames in the current iteration
    joined_df <- full_join(x, y, by = c("codigo_ibge", "ano"))
    
    # Find which join_cols are present in both data frames
    colunas_comuns <- intersect(intersect(colnames(x), colnames(y)), join_cols)
    
    # Coalesce the .x and .y columns back into a single column
    for (col in colunas_comuns) {
      col_x <- paste0(col, ".x")
      col_y <- paste0(col, ".y")
      
      joined_df <- joined_df |>
        mutate("{col}" := coalesce(.data[[col_x]], .data[[col_y]])) |>
        select(-all_of(c(col_x, col_y)))
    }
    
    return(joined_df)
  })

dados_finais <- dados_finais |>
  select("codigo_ibge", "ano",
     "UF", "Município", "Faixa.Populacional", "Região",  
     "X2_plano_diretor_defesa_civil",
     "X3_plano_reducao_riscos",
     "X5_carta_geotecnica",
     "X6_mapeamento_areas_risco",
     "X7_cadastro_familias_risco",
     "X8_plano_contingencia",
     "X10_compdec",
     "X12_nupdec",
     "X16_fiscalizacao_areas_suscetiveis",
     "X17_habitacao_interesse_social",
     "X20_sistema_monitoramento_alerta",
     "media_movel_desastres", "media_movel_obitos"                
 ) |>
  arrange(codigo_ibge, ano)
```

## Tratamento de NAs

Identificamos que algumas colunas importantes possuem valores ausentes (NAs) em várias linhas. Para resolver isso, criaremos tabelas de lookup para as colunas `UF`, `Município`, `Faixa.Populacional` e `Região`, e usaremos essas tabelas para preencher os NAs na tabela principal.

```{r}
# Criar tabelas de lookup para cada coluna
lookup_uf <- dados_finais |>
  select(codigo_ibge, UF) |>
  filter(!is.na(UF)) |>
  distinct(codigo_ibge, .keep_all = TRUE)

lookup_municipio <- dados_finais |>
  select(codigo_ibge, Município) |>
  filter(!is.na(Município)) |>
  distinct(codigo_ibge, .keep_all = TRUE)

lookup_faixa <- dados_finais |>
  select(codigo_ibge, Faixa.Populacional) |>
  filter(!is.na(Faixa.Populacional)) |>
  distinct(codigo_ibge, .keep_all = TRUE)

lookup_regiao <- dados_finais |>
  select(codigo_ibge, Região) |>
  filter(!is.na(Região)) |>
  distinct(codigo_ibge, .keep_all = TRUE)

# Preencher NAs usando left_join
dados_finais <- dados_finais |>
  left_join(lookup_uf, by = "codigo_ibge", suffix = c("", "_fill")) |>
  mutate(UF = coalesce(UF, UF_fill)) |>
  select(-UF_fill) |>
  left_join(lookup_municipio, by = "codigo_ibge", suffix = c("", "_fill")) |>
  mutate(Município = coalesce(Município, Município_fill)) |>
  select(-Município_fill) |>
  left_join(lookup_faixa, by = "codigo_ibge", suffix = c("", "_fill")) |>
  mutate(Faixa.Populacional = coalesce(Faixa.Populacional, Faixa.Populacional_fill)) |>
  select(-Faixa.Populacional_fill) |>
  left_join(lookup_regiao, by = "codigo_ibge", suffix = c("", "_fill")) |>
  mutate(Região = coalesce(Região, Região_fill)) |>
  select(-Região_fill)
```


A seguir, verificaremos se há colunas com muitos NAs, que podem indicar problemas de incorporação entre bases de dados. 
```{r}
dados_finais |>
  summarise(across(everything(), ~ sum(is.na(.)))) |>
  pivot_longer(everything(), names_to = "coluna", values_to = "n_na") |>
  arrange(desc(n_na)) |>
  View()
```

## Adicionando as labels

```{r}
dados_finais <- dados_finais |>
  labelled::set_variable_labels(
    X2_plano_diretor_defesa_civil = "Plano diretor aprovado por Lei Municipal incluindo Proteção e Defesa Civil",
    X3_plano_reducao_riscos = "Plano Municipal de Redução de Riscos",
    X5_carta_geotecnica = "Carta Geotécnica de Aptidão à Urbanização",
    X6_mapeamento_areas_risco = "Mapeamento de áreas de risco",
    X7_cadastro_familias_risco = "Cadastro ou identificação de famílias em áreas de risco",
    X8_plano_contingencia = "Plano de Contingência",
    X10_compdec = "Coordenação Municipal de Proteção e defesa Civil (Compdec)",
    X12_nupdec = "Existência de Núcleos Comunitários de Proteção e Defesa Civil (Nupdec)",
    X16_fiscalizacao_areas_suscetiveis = "Controle e fiscalização para evitar a edificação em áreas suscetíveis, vistoriar edificações e áreas de risco",
    X17_habitacao_interesse_social = "Programação de habitação de interesse social para reassentamento de famílias removidas de áreas de risco ou desabrigadas em função de desastres",
    X20_sistema_monitoramento_alerta = "Sistema municipal de monitoramento e alerta antecipado",
    media_movel_desastres = "Média móvel de desastres",
    media_movel_obitos = "Média móvel de óbitos"
  )
```

## Salvar a base final

```{r}
saveRDS(dados_finais, here("dados_tratados/base_sintese.RDS"))
```


# Gráficos

## Heatmap da co-ocorrência de variáveis de interesse

```{r}
dados_finais <- readRDS(here("dados_tratados/base_sintese.RDS"))
```
```{r}
library(ggplot2)

# Selecionar as variáveis
dados_plot <- dados_finais |>
  select(starts_with("X"), media_movel_desastres, media_movel_obitos)

# Substituir os nomes das colunas pelos rótulos e adicionar quebra de linha para não desconfigurar o gráfico
colnames(dados_plot) <- map_chr(colnames(dados_plot), ~ {
  rotulo <- attr(dados_plot[[.x]], "label")
  texto <- if (is.null(rotulo)) .x else rotulo
  str_wrap(texto, width = 45) # Quebra em múltiplas linhas
})

# Calcular a matriz de correlação e transformar para o formato longo
matriz_cor <- dados_plot |>
  cor(use = "pairwise.complete.obs") |>
  as.data.frame() |>
  rownames_to_column(var = "var1") |>
  pivot_longer(cols = -var1, names_to = "var2", values_to = "correlacao")

# Criar o heatmap com geom_tile
ggplot(matriz_cor, aes(x = var1, y = var2, fill = correlacao)) +
  geom_tile(color = "white") +
  geom_text(aes(label = round(correlacao, 2)), size = 3) +
  scale_fill_gradient2(low = "#4575b4", mid = "white", high = "#d73027", midpoint = 0, limits = c(-1, 1)) +
  theme_minimal() +
  theme(axis.text.x = element_text(angle = 45, hjust = 1, vjust = 1, size = 8),
        axis.text.y = element_text(size = 8)) +
  labs(title = "Correlação entre Variáveis de Interesse", x = NULL, y = NULL, fill = "Correlação")

ggsave(here("graficos/heatmap_correlacao.png"), width = 10, height = 8)
```

## Gráfico de percentual de municípios com cada medida de proteção, por ano e região

```{r}
# Extrair os rótulos das variáveis e preparar vetor nomeado para substituição
nomes_x <- dados_finais |> select(starts_with("X")) |> names()
rotulos_medidas <- map_chr(nomes_x, ~ {
  rotulo <- attr(dados_finais[[.x]], "label")
  texto <- if (is.null(rotulo)) .x else rotulo
  str_wrap(texto, width = 35) # Quebra de linha para não alargar muito a margem esquerda
})
names(rotulos_medidas) <- nomes_x

dados_resumidos <- dados_finais |>
  group_by(ano, Região) |>
  mutate(across(starts_with("X"), ~ if_else(.x == 1, 1, 0))) |>
  summarise(across(starts_with("X"), ~ mean(.x, na.rm = TRUE) * 100), .groups = "drop") |>
  pivot_longer(cols = starts_with("X"), names_to = "medida", values_to = "percentual") |>
  filter(!is.na(percentual)) |>
  mutate(medida = rotulos_medidas[medida]) # Substitui o nome da coluna pela sua label

ggplot(dados_resumidos, aes(x = as.character(ano), y = percentual, fill = Região)) +
  geom_col() +
  theme_bw() +
  labs(title = "Percentual de Municípios com Medidas de Proteção por Ano e Região", x = "Ano", y = "Percentual (%)", fill = "Região") +
  facet_grid(medida ~ Região, space = "free", switch = "y") +
  theme(strip.text.y.left = element_text(angle = 0, hjust = 1, size = 8),
        strip.placement = "outside",
        legend.position = "none")

ggsave(here("graficos/percentual_medidas_protecao.png"), width = 12, height = 12)
```


```{r}
# Extrair os rótulos das variáveis e preparar vetor nomeado para substituição
nomes_x <- dados_finais |> select(starts_with("X")) |> names()
rotulos_medidas <- map_chr(nomes_x, ~ {
  rotulo <- attr(dados_finais[[.x]], "label")
  texto <- if (is.null(rotulo)) .x else rotulo
  str_wrap(texto, width = 35) # Quebra de linha para não alargar muito a margem esquerda
})
names(rotulos_medidas) <- nomes_x

dados_resumidos <- dados_finais |>
  group_by(ano, Faixa.Populacional) |>
  mutate(across(starts_with("X"), ~ if_else(.x == 1, 1, 0))) |>
  summarise(across(starts_with("X"), ~ mean(.x, na.rm = TRUE) * 100), .groups = "drop") |>
  pivot_longer(cols = starts_with("X"), names_to = "medida", values_to = "percentual") |>
  filter(!is.na(percentual)) |>
  mutate(medida = rotulos_medidas[medida]) # Substitui o nome da coluna pela sua label

ggplot(dados_resumidos, aes(x = as.character(ano), y = percentual, fill = Faixa.Populacional)) +
  geom_col() +
  theme_bw() +
  labs(title = "Percentual de Municípios com Medidas de Proteção por Ano e Faixa.Populacional", x = "Ano", y = "Percentual (%)", fill = "Faixa.Populacional") +
  facet_grid(medida ~ Faixa.Populacional, space = "free", switch = "y") +
  theme(strip.text.y.left = element_text(angle = 0, hjust = 1, size = 8),
        strip.placement = "outside",
        legend.position = "none")

ggsave(here("graficos/percentual_medidas_populacao.png"), width = 12, height = 12)
```


```{r}
# Extrair os rótulos das variáveis e preparar vetor nomeado para substituição
nomes_x <- dados_finais |> select(starts_with("X")) |> names()
rotulos_medidas <- map_chr(nomes_x, ~ {
  rotulo <- attr(dados_finais[[.x]], "label")
  texto <- if (is.null(rotulo)) .x else rotulo
  str_wrap(texto, width = 35) # Quebra de linha para não alargar as facetas
})
names(rotulos_medidas) <- nomes_x

dados_dispersao <- dados_finais |>
  group_by(ano, Região) |>
  mutate(across(starts_with("X"), ~ ifelse(is.na(.x), 1, 0)),
         media_movel_desastres = ifelse(is.na(media_movel_desastres), 0, media_movel_desastres)) |>
  summarise(
    across(starts_with("X"), ~ mean(.x == 1, na.rm = FALSE) * 100),
    media_movel_desastres = mean(media_movel_desastres, na.rm = FALSE),
    .groups = "drop"
  ) |>
  pivot_longer(cols = starts_with("X"), names_to = "medida", values_to = "percentual") |>
  filter(!is.na(Região)) |>
  mutate(medida = rotulos_medidas[medida])

ggplot(dados_dispersao, aes(x = percentual, y = media_movel_desastres, color = Região)) +
  geom_point(size = 2) +
  geom_text(aes(label = ano), vjust = 1.5, size = 3, show.legend = FALSE) +
  facet_wrap(~ medida) +
  theme_bw() +
  labs(title = "Relação entre Medidas de Proteção e Desastres Naturais", x = "Percentual de Municípios com a Medida na Região (%)", y = "Média Móvel de Desastres (Região)", color = "Região") +
  theme(strip.text = element_text(size = 8))

ggsave(here("graficos/dispersao_medidas_desastres.png"), width = 14, height = 12)
```


```{r}
# Prepara os dados calculando a média de medidas X adotadas por cada município
dados_dispersao2 <- dados_finais |>
  rowwise() |>
  mutate(
    # Calcula o percentual de ocorrências "1" entre as colunas X para a linha atual
    media_medidas_x = mean(c_across(starts_with("X")) == 1, na.rm = TRUE) * 100
  ) |>
  ungroup() |>
  filter(!is.na(media_movel_desastres), !is.na(Região), !is.na(Faixa.Populacional))

ggplot(dados_dispersao2, aes(y = media_medidas_x, x = media_movel_desastres, color = Região, size = Faixa.Populacional)) +
  geom_point() +
  facet_grid(Região ~ ano) +
  # Escala com paleta plasma do pacote viridis
  scale_x_continuous(trans = "log1p") + # Usa log1p para evitar a exclusão de valores zerados 
  theme_bw() +
  labs(
    title = "Relação entre a Média de Medidas Adotadas e Desastres por Região",
    y = "Média de Medidas de Proteção Adotadas (%)",
    x = "Média Móvel de Desastres (escala log)",
    color = "Região",
    size = "Faixa Populacional"
  )+
    theme(legend.position = "bottom")

ggsave(here("graficos/dispersao_media_medidas_municipios.png"), width = 12, height = 8)
```