

```{r}
library(here)
library(tidyr)
library(dplyr)
```

## Tratando dados IPEAData
https://www.ipeadata.gov.br/Default.aspx
```{r}
pbf <- read.csv2(here("dados_originais/ipeadata-PBF2013-2026.csv"), skip = 1, header = TRUE, stringsAsFactors = FALSE)

pbf <- pbf |>
    pivot_longer(cols = starts_with("X"), names_prefix = "X", names_to = "ano", values_to = "beneficiarios_pbf") |>
    filter(ano %in% c("2013", "2017", "2020", "2025"))
```

## Tratando dados do IBGE

### População estimada

```{r}
library(sidrar)

pop <- get_sidra(
  api = "/t/6579/n6/all/v/9324/p/2010,2013,2017,2020,2022,2025"
)

pop <- pop %>%
  transmute(
    cod_mun = as.numeric(`Município (Código)`),
    municipio = Município,
    ano = as.numeric(Ano),
    pop_total = Valor
  )
```

## Dados população residente em Favelas e Comunidades Urbanas (2022)

```{r}
fcu2022 <- get_sidra(
  api = "/t/9888/n6/all"
)

fcu2022 <- fcu2022 |>
    filter(`Unidade de Medida` == "Pessoas") |>
    select(Ano, `Município (Código)`,Valor) 
```


## Dados população residente em "Aglomerados Subnormais" (2010)


```{r}
asn2010 <- get_sidra(
  api = "/t/3381/n6/all"
)

asn2010 <- asn2010 |>
    filter(`Unidade de Medida` == "Pessoas") |>
    select(Ano, `Município (Código)`,Valor) 
```

### PIB per capita municipal
```{r}
pib <- get_sidra(
  api = "/t/5938/n6/all/v/37/p/2013,2017,2020,2023"
)

pib <- pib |>
    select(Ano, `Município (Código)`,Valor) |>
    rename(pib_milharesReais = Valor) 
```

## Juntando os dados
Junta os dados de asn2010, fcu2022, pib, pop e pbf, calculando os dados per capita (com base em pop) para cada um dos outros dados


```{r}
# Primeiro, padronizamos as colunas de Código de Município e Ano em todas as bases para garantir o funcionamento do join.
pop <- pop |> 
  mutate(ano = as.numeric(ano), cod_mun = as.character(cod_mun))|>
  select(cod_mun, ano, pop_total)

pbf_join <- pbf |>
  rename(cod_mun = Código) |> 
  mutate(ano = as.numeric(ano), cod_mun = as.character(cod_mun))|>
  select(cod_mun, ano, beneficiarios_pbf)

asn2010_join <- asn2010 |>
  rename(cod_mun = `Município (Código)`, ano = Ano, pop_em_favelas = Valor) |>
  mutate(ano = as.numeric(ano), cod_mun = as.character(cod_mun)) |>
  select(cod_mun, ano, pop_em_favelas)

fcu2022_join <- fcu2022 |>
  rename(cod_mun = `Município (Código)`, ano = Ano, pop_em_favelas = Valor) |>
  mutate(ano = as.numeric(ano), cod_mun = as.character(cod_mun)) |>
  select(cod_mun, ano, pop_em_favelas)

pop_favelas <- full_join(asn2010_join, fcu2022_join) |>
  mutate(ano = as.numeric(ano), cod_mun = as.character(cod_mun))

pib_join <- pib |>
  rename(cod_mun = `Município (Código)`, ano = Ano) |>
  mutate(ano = as.numeric(ano), cod_mun = as.character(cod_mun))|>
  select(cod_mun, ano, pib_milharesReais)

# Realizando a junção de todos os dados usando full_join
dados_finais <- pop |>
  full_join(pbf_join, by = c("cod_mun", "ano")) |>
  full_join(pib_join, by = c("cod_mun", "ano")) |>
  merge(pop_favelas, by = c("cod_mun", "ano"), all= T ) 

```

### Calculando os valores per capita
```{r}
dados_finais <- dados_finais |>
  mutate(
    pbf_per_capita = beneficiarios_pbf / pop_total,
    pop_em_favelas_per_capita = pop_em_favelas / pop_total,
    pib_per_capita = pib_milharesReais / pop_total,
    codigo_ibge = cod_mun
  )
```

## Exportando os dados finais

```{r}
write.csv2(dados_finais, here("dados_tratados/dados_socioeconomicos.csv"), row.names = FALSE)

saveRDS(dados_finais, here("dados_tratados/dados_socioeconomicos.RDS"))
```