---
title: "Tratamento de Dados da base MUNIC para pesquisa sobre capacidades e resposta climática"
authors: "Luiz C Soares e Pedro Aquino"
---

# Configuração

## Pacotes necessários

Nesta seção serão baixados os pacotes que serão utilizados no processamento destes dados

```{r}
"install.packakges('here')
install.packakges('httr')
install.packakges('usethis') 
install.packakges('readODS')
install.packakges('tidyverse')
install.packakges('labelled')"
```

```{r}
library(here)
library(httr)
library(usethis) 
library(readODS)
library(tidyverse)
library(labelled)
library(ggplot2)
```

## Configuração de ambiente

```{r}
'create_project(".")

use_readme_md()

use_gpl3_license()'
```

# Importando dados

Os dados da MUNIC 2020 estão disponíveis na página do IBGE:

-   2013: https://ftp.ibge.gov.br/Perfil_Municipios/2013/base_MUNIC_ods_2013.zip

-   2017: https://ftp.ibge.gov.br/Perfil_Municipios/2017/Base_de_Dados/Base_MUNIC_2017_ods.zip

-   2020: https://ftp.ibge.gov.br/Perfil_Municipios/2020/Base_de_Dados/Base_MUNIC_2020.ods

```{r}

url_2013 <- "https://ftp.ibge.gov.br/Perfil_Municipios/2013/base_MUNIC_ods_2013.zip"

url_2017 <- "https://ftp.ibge.gov.br/Perfil_Municipios/2017/Base_de_Dados/Base_MUNIC_2017_ods.zip"


url_2020 <- "https://ftp.ibge.gov.br/Perfil_Municipios/2020/Base_de_Dados/Base_MUNIC_2020.ods"


urls_dados <- list(url_2013, url_2017, url_2020)

pasta_originais <- here("dados_originais")

if(!dir.exists(pasta_originais))
    {dir.create(pasta_originais)}

for(link in urls_dados){
    out_file = file.path(pasta_originais, basename(link))
    if(!file.exists(out_file)){
download.file(
    url = link, 
    destfile = file.path(pasta_originais, basename(link)), 
    mode = "wb")
    }
}

```

Descompactando arquivos

```{r}
arquivos_zip <- list.files(pasta_originais, pattern = "\\.zip$", full.names = TRUE)

for (zip_file in arquivos_zip) {
  unzip(zip_file, exdir = pasta_originais)
}
```

# Selecionando planilhas de interesse

### 2013

```{r}
munic_2013 <- read_ods(here(pasta_originais, "base.ods"), sheet = "Gestão de riscos")

munic_2013 <- munic_2013 |>
    select(A1, A183, A184, A185, 
           A186, A187, A188, A189, 
           A190, A196, A197, A198, 
           A199, A202, A206, A207, 
           A208, A209, A211, A220, 
           A221, A225) 

munic_2013 <- munic_2013 |>
    set_variable_labels(
      A1 = "Código do Município", 
      A183 = "Plano Diretor contempla enchentes e inundações?", 
      A186 = "Plano Diretor contempla escorramento e deslizamento?", 
      A189 = "Tem plano municipal de redução de riscos?", 
      A190 = "Tem carta geotécnica de aptidão à urbanização?", 
      A196 = "Tem mapeamento de área de risco de enchentes ou inundações?", 
      A198 = "Tem mecanismos de controle para evitar ocupação em área suscetível a desastres?", 
      A199 = "Tem plano de contingência?",
      A202 = "Tem cadastro de risco?",  
      A206 = "Tem mapeamento de área de risco em encosta?", 
      A208 = "Tem mecanismos de controle para evitar ocupação em área suscetível a desastre nas encostas?", 
      A209 = "Tem plano de contingência para desastres em encostas?", 
      A211 = "Tem sistema de alerta antecipado para deslizamento de encostas?", 
      A220 = "Tem unidade do corpo de bombeiros?", 
      A221 = "Tem coordenação municipal de defesa civil?",
      A225 = "Tem núcleos comunitários de defesa civil?", 
      A184 = "Tem lei de uso e ocupação do solo para enchentes ou inundações?", 
      A185 = "Tem lei específica para enchentes ou inundações?", 
      A187 = "Tem lei de uso e ocupação do solo para escorregamentos ou deslizamento de encostas?", 
      A188 = "Tem lei específica para escorregamento ou deslizamento de encosta?", 
      A197 = "Tem programa habitacional para realocação de população em área de risco de enchente ou inundação?", 
      A207 = "Tem programa habitacional para realocação de população em área de risco de escorregamento ou deslizamento?"
    )
```

### 2017

```{r}
munic_2017 <- read_ods(here(pasta_originais, "Base_MUNIC_2017.ods"), sheet = "Gestão_de_risco")
munic_2017 <- munic_2017 |>
    select(CodMun, MGRD171, MGRD172, MGRD173,
            MGRD174, MGRD175, MGRD176, MGRD177, 
            MGRD178, MGRD181, MGRD182, MGRD183, 
            MGRD184, MGRD187, MGRD191, MGRD192,
            MGRD193, MGRD194, MGRD196, MGRD201, 
            MGRD202, MGRD203) 

munic_2017 <- munic_2017 |>
    set_variable_labels(
      CodMun = "Código do Município", 
      MGRD171 = "Plano Diretor contempla enchentes e inundações?", 
      MGRD172 = "Tem lei de uso e ocupação do solo para enchentes ou inundações?", 
      MGRD173 = "Tem lei específica para enchentes ou inundações?", 
      MGRD174 = "Plano Diretor contempla escorramento e deslizamento?", 
      MGRD175 = "Tem lei de uso e ocupação do solo para escorregamentos ou deslizamento de encostas?", 
      MGRD176 = "Tem lei específica para escorregamento ou deslizamento de encosta?", 
      MGRD177 = "Tem plano municipal de redução de riscos?",
      MGRD178 = "Tem carta geotécnica de aptidão à urbanização?",  
      MGRD181 = "Tem mapeamento de área de risco de enchentes ou inundações?", 
      MGRD182 = "Tem programa habitacional para realocação de população em área de risco de enchente ou inundação?", 
      MGRD183 = "Tem mecanismos de controle para evitar ocupação em área suscetível a desastres?", 
      MGRD184 = "Tem plano de contingência?", 
      MGRD187 = "Tem cadastro de risco?", 
      MGRD191 = "Tem mapeamento de área de risco em encosta?",
      MGRD192 = "Tem programa habitacional para realocação de população em área de risco de escorregamento ou deslizamento?", 
      MGRD193 = "Tem mecanismos de controle para evitar ocupação em área suscetível a desastre nas encostas?", 
      MGRD194 = "Tem plano de contingência para desastres em encostas?", 
      MGRD196 = "Tem sistema de alerta antecipado para deslizamento de encostas?", 
      MGRD201 = "Tem unidade do corpo de bombeiros?", 
      MGRD202 = "Tem coordenação municipal de defesa civil?", 
      MGRD203 = "Tem núcleos comunitários de defesa civil?"
    )
```

### 2020

```{r}
munic_2020 <- read_ods(here(pasta_originais, "Base_MUNIC_2020.ods"), sheet = "Gestão_de_riscos")
munic_2020 <- munic_2020 |>
    select(CodMun, Mgrd171, Mgrd172, Mgrd173,
            Mgrd174, Mgrd175, Mgrd176, Mgrd177, 
            Mgrd178, Mgrd181, Mgrd182, Mgrd183, 
            Mgrd184, Mgrd187, Mgrd201, Mgrd202,
            Mgrd203, Mgrd204, Mgrd206, Mgrd211, 
            Mgrd212, Mgrd213) 

munic_2020 <- munic_2020 |>
    set_variable_labels(
      CodMun = "Código do Município", 
      Mgrd171 = "Plano Diretor contempla enchentes e inundações?", 
      Mgrd172 = "Tem lei de uso e ocupação do solo para enchentes ou inundações?", 
      Mgrd173 = "Tem lei específica para enchentes ou inundações?", 
      Mgrd174 = "Plano Diretor contempla escorramento e deslizamento?", 
      Mgrd175 = "Tem lei de uso e ocupação do solo para escorregamentos ou deslizamento de encostas?", 
      Mgrd176 = "Tem lei específica para escorregamento ou deslizamento de encosta?", 
      Mgrd177 = "Tem plano municipal de redução de riscos?",
      Mgrd178 = "Tem carta geotécnica de aptidão à urbanização?",  
      Mgrd181 = "Tem mapeamento de área de risco de enchentes ou inundações?", 
      Mgrd182 = "Tem programa habitacional para realocação de população em área de risco de enchente ou inundação?", 
      Mgrd183 = "Tem mecanismos de controle para evitar ocupação em área suscetível a desastres?", 
      Mgrd184 = "Tem plano de contingência?", 
      Mgrd187 = "Tem cadastro de risco?", 
      Mgrd201 = "Tem mapeamento de área de risco em encosta?",
      Mgrd202 = "Tem programa habitacional para realocação de população em área de risco de escorregamento ou deslizamento?", 
      Mgrd203 = "Tem mecanismos de controle para evitar ocupação em área suscetível a desastre nas encostas?", 
      Mgrd204 = "Tem plano de contingência para desastres em encostas?", 
      Mgrd206 = "Tem sistema de alerta antecipado para deslizamento de encostas?", 
      Mgrd211 = "Tem unidade do corpo de bombeiros?", 
      Mgrd212 = "Tem coordenação municipal de defesa civil?", 
      Mgrd213 = "Tem núcleos comunitários de defesa civil?"
    )
```

## Juntar as três tabelas

### Renomeando colunas e unindo
```{r}
munic_2013 <- munic_2013 |>
  mutate(ano = 2013) |>
  rename(
    codmun = A1,
    pd_enchentes = A183,
    lei_uso_solo_enchentes = A184,
    lei_especifica_enchentes = A185,
    pd_deslizamento = A186,
    lei_uso_solo_deslizamento = A187,
    lei_especifica_deslizamento = A188,
    plano_reducao_risco = A189,
    carta_geotecnica = A190,
    mapeamento_enchentes = A196,
    habitacao_enchentes = A197,
    controle_ocupacao_enchentes = A198,
    plano_contingencia_enchentes = A199,
    cadastro_risco = A202,
    mapeamento_deslizamento = A206,
    habitacao_deslizamento = A207,
    controle_ocupacao_deslizamento = A208,
    plano_contingencia_deslizamento = A209,
    alerta_deslizamento = A211,
    bombeiros = A220,
    defesa_civil = A221,
    nucleos_defesa_civil = A225
  )

munic_2017 <- munic_2017 |>
  mutate(ano = 2017) |>
  rename(
    codmun = CodMun,
    pd_enchentes = MGRD171,
    lei_uso_solo_enchentes = MGRD172,
    lei_especifica_enchentes = MGRD173,
    pd_deslizamento = MGRD174,
    lei_uso_solo_deslizamento = MGRD175,
    lei_especifica_deslizamento = MGRD176,
    plano_reducao_risco = MGRD177,
    carta_geotecnica = MGRD178,
    mapeamento_enchentes = MGRD181,
    habitacao_enchentes = MGRD182,
    controle_ocupacao_enchentes = MGRD183,
    plano_contingencia_enchentes = MGRD184,
    cadastro_risco = MGRD187,
    mapeamento_deslizamento = MGRD191,
    habitacao_deslizamento = MGRD192,
    controle_ocupacao_deslizamento = MGRD193,
    plano_contingencia_deslizamento = MGRD194,
    alerta_deslizamento = MGRD196,
    bombeiros = MGRD201,
    defesa_civil = MGRD202,
    nucleos_defesa_civil = MGRD203
  )

munic_2020 <- munic_2020 |>
  mutate(ano = 2020) |>
  rename(
    codmun = CodMun,
    pd_enchentes = Mgrd171,
    lei_uso_solo_enchentes = Mgrd172,
    lei_especifica_enchentes = Mgrd173,
    pd_deslizamento = Mgrd174,
    lei_uso_solo_deslizamento = Mgrd175,
    lei_especifica_deslizamento = Mgrd176,
    plano_reducao_risco = Mgrd177,
    carta_geotecnica = Mgrd178,
    mapeamento_enchentes = Mgrd181,
    habitacao_enchentes = Mgrd182,
    controle_ocupacao_enchentes = Mgrd183,
    plano_contingencia_enchentes = Mgrd184,
    cadastro_risco = Mgrd187,
    mapeamento_deslizamento = Mgrd201,
    habitacao_deslizamento = Mgrd202,
    controle_ocupacao_deslizamento = Mgrd203,
    plano_contingencia_deslizamento = Mgrd204,
    alerta_deslizamento = Mgrd206,
    bombeiros = Mgrd211,
    defesa_civil = Mgrd212,
    nucleos_defesa_civil = Mgrd213
  )

# Unindo os 3 dataframes
munic_total <- bind_rows(munic_2013, munic_2017, munic_2020)

# Padronizando os labels das colunas na base unificada utilizando as perguntas da versão de 2020
var_label(munic_total) <- var_label(munic_2020)
```


## Sumarizando as colunas

```{r}
munic_total |> 
  select(-codmun) |> 
  map(unique)

saveRDS(munic_total, here("dados_tratados", "munic_2013_17_20.RDS"))
  ```

# Gráficos descritivos

```{r}
#install.packages("paletteer")
library(paletteer)
# Identificar todas as colunas para 
colunas_x <- munic_total |> 
  select(-codmun, -ano) |>
  names() 
  
# Definir e criar a pasta para salvar os gráficos
pasta_graficos <- "graficos"
if (!dir.exists(here(pasta_graficos))) {
  dir.create(here(pasta_graficos))
}

# Loop iterando sobre cada uma dessas colunas
for (coluna in colunas_x) {
  
  # Extrair a label original para usar como título
  label_original <- attr(munic_total[[coluna]], "label")
  titulo_grafico <- ifelse(is.null(label_original), coluna, label_original)
  
  # Calcular a média agrupada por Região
  df_resumo <- munic_total |>
    select(all_of(coluna), ano) |>
    group_by(ano, .data[[coluna]]) |>
    summarise(n = n(), .groups = "drop") |>
    group_by(ano) |>
    mutate(pct = n / sum(n)) |>
    mutate(across(all_of(coluna), ~ ifelse(.x %in% c("Sim", "Não"), .x, "Outros")))
  
  # Criar o gráfico de barras com os percentuais por ano
  p <- df_resumo |> 
    ggplot(aes(x = factor(.data[[coluna]], levels = c("Sim", "Não", "Outros")), y = pct, fill = factor(ano))) +
    geom_col(position = "dodge") +
    scale_y_continuous(labels = scales::percent, limits = c(0, 1.1)) +
     paletteer::scale_fill_paletteer_d("colorBlindness::Blue2DarkOrange12Steps") +
    labs(
        title = paste(strwrap(titulo_grafico, width = 80), collapse = "\n"),
        x = "Resposta",
        y = "Percentual",
        fill = "Ano",
        caption = "Fonte: Pesquisas MUNIC, 2013,2017,2020"
    )+
    theme_linedraw() +
    theme(legend.position = "bottom")
  
  # Exportar o gráfico para a pasta_graficos
  caminho_salvar <- here(pasta_graficos, paste0(coluna, ".png"))
  ggsave(filename = caminho_salvar, plot = p, width = 10, height = 6, bg = "white")
}
```
